【裁判字號】    89,訴,1651
【裁判日期】    891215
【裁判案由】    返還不當得利
【裁判全文】
臺灣桃園地方法院民事判決  八十九年度訴字第一六五一號
    原      告  甲○○
    訴訟代理人  紀亙彥律師
    被      告  桃園縣政府    設桃園縣桃園市縣○路一號
    法定代理人  乙○○        .
    被      告  桃園縣警察局  設桃園縣桃園市縣○路一號
    法定代理人  丙○○        .
右當事人間返還不當得利事件，本院判決如左：
    主      文
被告桃園縣政府應給付原告新臺幣壹佰貳拾壹萬陸仟陸佰零伍元，及自民國八十九年
十一月十四日起，至被告桃園縣政府將坐落桃園縣大溪鎮○○段第五一之九、五一之
十、五一之十一、五一之十四、五一之十五、五一之十六、五一之十七、五一之十八
地號土地上之地上物拆除並將土地交還原告之日止，按年給付原告新臺幣貳拾肆萬壹
仟玖佰捌拾柒元；及其中新臺幣壹佰貳拾壹萬陸仟陸佰零伍元部分，自民國八十九年
十一月十四日起至清償日止，按年息百分之五計算之利息。
原告其餘之訴駁回。
訴訟費用由被告桃園縣政府負擔二分之一，餘由原告負擔。
本判決第一項於原告以伍拾萬元為被告桃園縣政府供擔保後，得假執行。
原告其餘假執行之聲請駁回。
    事      實
甲、原告方面：
一、聲明：
（一）被告等應連帶自本訴狀繕本送達之翌日起至將坐落桃園縣大溪鎮○○段第五一
      之九、五一之十、五一之十一、五一之十四、五一之十五、五一之十六、五一
      之十七、五一之十八地號土地上造作物拆除將土地交還原告之日止，按年給付
      原告新臺幣（下同）二十四萬一千九百八十七元。
（二）被告等應連帶給付原告一百二十一萬六千六百零五元，及自本訴狀繕本送達翌
      日起至清償日止，按年息百分之五計算之利息。
（三）前項判決，原告願供擔保請准宣告假執行。
（四）訴訟費用由被告等連帶負擔。
二、陳述：
（一）系爭坐落桃園縣大溪鎮○○段第五一之九、五一之十、五一之十一、五一之十
      四、五一之十五、五一之十六、五一之十七、五一之十八等地號土地，為原告
      所有，惟自日據時期即遭日本政府無權占有占用，並於其上建有日警分社，嗣
      臺灣光復，本即應將無權占有土地歸還於民，然國民政府即予接收敵偽建築物
      而持續占有使用，嗣經將地上物撥交桃園縣政府收歸公有或為公產，再由桃園
      縣政府交由桃園縣警察局管理使用；桃園縣警察局乃於其上設立大溪分局圳頂
      派出所，使用迄今，其間幾經協調，均不得其法，且政府機關均以係有合法權
      源接收敵偽財產為由，無端持續占用。原告迫不得已，乃於民國八十三年以相
      鄰之為原告所有第五一之十七地號土地對被告提起拆屋還地之訴，經多年纏訟
      終獲勝訴確定。是本件被告有無權占用系爭土地之情，不容置辯，至實際占用
      上開系爭土地各筆之面積，業經鈞院另案命地政事務所實測，此有複丈成果圖
      在卷可稽（如附圖一）。
（二）查日據時期，日本政府無權占有人民私有土地，興建建築物以供公用，臺灣光
      復後，該建築物經政府基於公權力予以接收，仍充公用，惟所謂政府基於國家
      權力關係所接收者，乃僅地上之房屋，並非房屋所占用之土地，即不得因該接
      收關係，而使原屬無權占有土地變成有權占有。至臺灣省各縣市暨鄉鎮公產清
      查辦法第七條第九款規定「建築物為私有基地之清理：建築物為公有，基地為
      私有者，除依法租賃及地上權之登記外，其具有土地法第二百零八條各款需要
      之一時，得依法徵收之」，亦僅課徵縣市政府機關以清理之行政責任，要求占
      用私有基地之縣市等政府，應依租賃、設定地上權或徵收之方式，以取得合法
      使用之權源而已，並非規定政府基於國家權力關係接收日產房屋者，即得當然
      合法占有他人之土地，而排除土地所有人行使所有人之權利（最高法院八十七
      年度第五次民事庭會議決議參照），本件被告等係無權占有使用原告所有之土
      地，至臻明確。
（三）再者，無權占有他人土地，可能獲得相當於租金之利益，此為社會通常之觀念
      （最高法院六十一年度台上字第一六九五號判例要旨參照），又按租金之請求
      權因五年間不行使而消滅，既為民法第一百二十六條所明定，至於終止租約之
      賠償及其他無租賃關係之賠償，名稱雖與租金異，然實質上仍為使用土地之代
      價，債權人應同樣按時收取，不因其契約終止或未成立，而謂時效之計算應有
      不同（最高法院四十九年度台上字第一七三○號判例要旨參照），本件被告等
      至今仍共同無權占有系爭土地，則被告等自應獲有相當於租金之不當得利，故
      原告以系爭土地之申報為標準，請求被告應連帶按年給付原告相當於租金利益
      之不當得利（計算方式如附表一）。又被告等業已持續占用逾半世紀以上，惟
      礙於時效規定，原告依法回溯五年，請求被告應連帶給付共計五年之不當得利
      （計算方式如附表二）。
三、證據：提出土地登記簿、判決書、複丈成果圖、計算表、附表、地價證明等均影
    本為證。
乙、被告方面：
    被告二人均未於言詞辯論期日到場，亦未提出準備書狀作何聲明或陳述。
    理      由
一、本件被告二人經合法送達，均未於言詞辯論期日到場，核無民事訴訟法第三百八
    十六條各款所列情形，爰依原告之聲請，由其一造辯論而為判決。
二、經查本件原告主張系爭土地為其所有，惟日據時代即遭日本政府無權占有使用，
    臺灣光復後，又為國民政府接收而持續占有使用，嗣並將地上物撥交桃園縣政府
    收歸公有，再由桃園縣政府交由桃園縣警察局管理使用，桃園縣警察局乃於其上
    設立大溪分局圳頂派出所，使用迄今等情，業據其提出土地登記簿謄本為證，被
    告二人未到庭作何聲明或陳述，亦未提出任何書狀答辯以供本院審酌，堪信原告
    之主張屬實；又本件原告前曾訴請被告桃園縣政府拆屋還地，請求被告桃園縣政
    府應將系爭土地中之一筆即桃園縣大溪鎮○○段第五一之十七號土地上，面積二
    平方公尺之柱子圍牆拆除，並將該五一─七地號土地全部面積四十四平方公尺返
    還原告，亦經本院以八十三年度訴字第八一七號民事判決原告勝訴，臺灣高等法
    院以八十七年度上更（一）第一二一號判決駁回上訴人（即本件被告桃園縣政府
    ）之上訴，且經最高法院以八十八年度台上字第三○一○號民事裁定駁回上訴人
    （即本件被告桃園縣政府）之上訴，而告確定；至於圳頂派出所占用原告所有之
    系爭土地共八筆之情形，前經本院以八十九年八月一日桃院丁民訴信字第七六一
    號函囑託桃園縣大溪地政事務所實地測量，並繪製土地複丈成果圖在案（如附圖
    一），上情有本院八十三年度訴字第八一七號民事判決及臺灣高等法院以八十七
    年度上更（一）第一二一號民事判決、最高法院以八十八年度台上字第三○一○
    號民事裁定，及該土地複丈成果圖等在卷可稽，三、按無法律上之原因而受利益
    ，致他人受損害者，應返還其利益。民法第一百七十九條前段定有明文。無權占
    用他人之土地，受利益係出於受益人之行為，欠缺債權、物權或其他使用收益之
    權利時，其受益即乏正當依據，無法律上之原因，自應構成不當得利。本件被告
    桃園縣政府既係無權占用原告所有之系爭土地，已如前述，則原告主張被告桃園
    縣政府應返還不當得利所受之利益，自屬有據；又無權占有他人土地，可能獲得
    相當於租金之利益，此為社會通常之觀念；本件原告主張以系爭土地之申報地價
    ，以為計算被告桃園縣政府因占有使用系爭土地所受利益之範圍，核屬正當。從
    而原告請求被告桃園縣政府應給付自八十四年十月三十一日起至八十九年十一月
    一日止，占有使用系爭土地所受之利益，共計一百二十一萬六千六百零五元，及
    自起訴狀繕本送達被告翌日即八十九年十一月十四日起至清償日止，按年息百分
    之五計算之利息，為有理由；另自起訴狀繕本送達被告桃園縣政府之翌日即八十
    九年十一月十四日起，至被告桃園縣政府將系爭土地之地上物拆除並將土地交還
    原告之日止，被告桃園縣政府應按年給付原告新臺幣二十四萬一千九百八十七元
    ，亦為有理由，應予准許。
四、另查原告主張被告桃園縣警察局與被告桃園縣政府共同無權占有系爭土地，故被
    告桃園縣警察局應與被告桃園縣政府連帶返還原告上開不當得利之利益云云。惟
    查因不當得利發生之債，並無共同不當得利之觀念，亦無共同不當得利人應連帶
    負返還責任之規定。同時有多數利得人時，應各按其利得數額負責，並非須負連
    帶返還責任（最高法院七十四年台上字第二七三三號判決參照）；本件原告未予
    分辨被告二人各自對系爭土地分別有何利得，即遽而主張被告應連帶負返還不當
    得利之責任，自有未洽；更況，系爭土地上之地上物即桃園縣警察局大溪分局圳
    頂派出所之辦公廳舍，係被告桃園縣政府所有之公產，被告桃園縣警察局僅為管
    理使用單位，並無所有權，無權拆除上開地上物等情，業據本院八十三年度訴字
    第八一七號判決認定在案，且駁回該案原告訴請被告桃園縣警察局拆除地上物及
    返還土地之請求，此部分未據該案原告上訴，業已確定；從而，本件被告桃園縣
    警察局既僅為被告桃園縣政府之下級單位，其雖占有使用系爭土地，惟係基於被
    告桃園縣政府之授權而管理使用，實際並未因占有使用系爭土地而受有何利益，
    原告關此部分之主張，為無理由，應予駁回。又原告陳明願供擔保請准宣告假執
    行，就其勝訴部分，核無不合，爰酌定相當擔保金額准許之，至其敗訴部分，因
    假執行之聲請失所附麗，應併予駁回。
五、據上論結，原告之訴為一部有理由，一部無理由，並依民事訴訟法第三百八十五
    條第一項前段、第七十九條第一項前段、第三百九十條第二項，判決如主文。
中      華      民      國    八十九    年     十二     月     十五     日
                                        臺灣桃園地方法院民事第二庭
~B法      官  劉志卿
右為正本係照原本作成。
如對本判決上訴須於判決送達後廿日內向本院提出上訴狀。
中      華      民      國    八十九    年     十二     月    二十一    日
~B書  記  官  陳秀鳳


司法院資訊處製作；財團法人民間司法改革基金會備份。
